【裁判字號】    95,台上,2712
【裁判日期】    950518
【裁判案由】    殺人等罪
【裁判全文】
最高法院刑事判決            九十五年度台上字第二七一二號
    上  訴  人  台灣高等法院台南分院檢察署檢察官
    上  訴  人
    （ 被告 ）  甲○○
                        4號（另案羈押於台灣高雄看守所）
    選任辯護人  查名邦律師
上列上訴人等因被告殺人等罪案件，不服台灣高等法院台南分院
中華民國九十五年三月八日第二審判決（九十五年度上重訴字第
三三號，起訴案號：台灣台南地方法院檢察署九十四年度偵字第
一○六五六、一○六五七、一○六五八號），提起上訴，本院判
決如下：
    主  文
原判決關於意圖供自己犯罪之用，未經許可，出借手槍及被訴殺
人部分撤銷，發回台灣高等法院台南分院。
其他上訴駁回。
    理  由
一、發回部分（即意圖供自己犯罪之用，未經許可，出借手槍、
子彈及被訴殺人部分）：
本件原判決認定：被害人陳宏益之兄陳宏泰從事木材生意，因經
營不善而積欠吳明德債務避不見面，經多次催討未果，並將先前
所經營之「榮春發木材行」（設台南縣佳里鎮○○路三五五號）
轉由陳宏益接手經營。吳明德遂於民國九十一年六月十七日，將
前揭債權委由彭志翔（另案通緝中）代為催討。彭志翔乃於九十
一年七月二十二日中午十二時五十分許，在高雄縣仁武鄉○○路
某汽車保養廠內，將其與吳明德所簽訂之「泓廣管理顧問有限公
司客戶債權管理服務合約書」出示予上訴人（被告）甲○○及另
案起訴之洪澄宗、王翔生（原名王冠生），並告知同往催討債務
，事成後可分得酬勞。旋由彭志翔駕駛休旅車，搭載甲○○、洪
澄宗及王翔生一同前往「榮春發木材行」催討，途中彭志翔並言
明倘對方仍不還錢，則以動粗毆打等方式教訓對方，其餘三人均
予允諾。而甲○○先前於八十九年間，即在高雄市某處，收受吳
明德（與債權人吳明德同名）所交付具殺傷力之制式手槍二支及
子彈十發（未經許可，持有手槍、子彈部分詳後述），當日（九
十一年七月二十二日）亦隨身攜帶，於彭志翔詢問有無人攜帶槍
枝時，甲○○即回應有，並另基於意圖供他人犯罪之用，在休旅
車上，未經許可，將其中制式手槍一支（內有制式子彈一發），
出借予王翔生持有。同日下午二時三十分許，彭志翔、甲○○、
洪澄宗及王翔生四人進入「榮春發木材行」後，即與陳宏益及其
配偶乙○○談判債權、債務。此期間，陳宏益向彭志翔回稱：「
錢又不是我欠的，怎麼還」，乙○○亦在場喊叫。甲○○等四人
即共同基於恐嚇危害安全之犯意聯絡，先由王翔生取出前揭制式
手槍，拉槍機滑套，並將槍口指向乙○○頭部，恫稱：「你給我
安靜一點」；洪澄宗亦取出手槍，將槍口指向陳宏益頭部，以加
害生命、身體之事，恐嚇乙○○、陳宏益，使渠等心生畏懼，致
生危害於安全等情。因而撤銷第一審關於意圖供他人犯罪之用，
未經許可，出借手槍部分之判決，依想像競合犯、牽連犯從一重
改判論處甲○○意圖供自己犯罪之用，未經許可，出借手槍（處
無期徒刑，褫奪公權終身）罪刑。另以公訴意旨略以：被告甲○
○夥同彭志翔、洪澄宗、王翔生，於九十一年七月二十二日下午
二時三十分許，在「榮春發木材行」辦公室內，與陳宏益、乙○
○夫婦談判時，因陳宏益向彭志翔回應稱：「錢又不是我欠的，
怎麼還」，乙○○亦在場喊叫。王翔生及甲○○即分別取出制式
手槍，先由王翔生拉槍機滑套，並將槍口指向乙○○；甲○○見
狀，明知槍枝子彈上膛時，隨時有擊發之可能，且於子彈發射時
，以槍口朝陳宏益頭部、肩頸部，定會造成死亡結果，仍基於殺
人之未必故意，將已上膛之槍口對準陳宏益之頸部，並向陳宏益
恫稱：「你給我出來」。嗣於拉扯之際，因槍枝走火，子彈貫穿
陳宏益之頸基部，於送醫後死亡，因認甲○○另涉有刑法第二百
七十一條第一項之殺人罪嫌等情。但經審理結果，認為陳宏益係
遭王翔生之手槍射擊死亡，非遭甲○○之手槍射擊死亡，因而維
持第一審諭知甲○○被訴殺人部分無罪之判決，駁回檢察官此部
分在第二審之上訴，固非無見。
惟查：(一)、有罪之判決書，應記載事實，並應於理由內記載認定
犯罪事實所憑之證據及其認定之理由，刑事訴訟法第三百零八條
、第三百十條第一款分別定有明文。查槍砲彈藥刀械管制條例第
七條第三項之意圖供自己或他人犯罪之用，而未經許可，出借手
槍罪，其意圖所犯之罪，係指因借用行為而成立之「持有罪」以
外之其他犯罪而言，借用者之無故「持有」行為本身，不在該條
所稱意圖所犯之罪範圍內。原判決事實雖記載，甲○○意圖供他
人犯罪之用，在休旅車上，未經許可，將制式手槍一支、子彈一
發，出借予王翔生持有；王翔生亦明知該手槍、子彈係槍砲彈藥
刀械管制條例所規範之制式手槍、子彈，未經許可予以收受並持
有。但甲○○究係意圖供王翔生犯何罪之用？而出借手槍、子彈
，並未於事實欄明白認定，復未於理由內說明所憑之證據及其認
定之理由，已無從為適用法律之依據。況原判決另敘述，「被告
等人攜帶上開槍、彈係為討債之用」（見原判決第四頁第二十四
列），所謂供「討債之用」，是否即為意圖供犯罪之用？意圖供
犯何罪？俱未見說明，亦無從為法律上之判斷。(二)、對於一定結
果之發生，法律上有防止之義務，能防止而不防止者，與因積極
行為發生結果者同。因自己行為致有發生一定結果之危險者，負
防止其發生之義務，刑法第十五條定有明文。原判決關於甲○○
被訴殺人部分，雖認定甲○○、王翔生分持制式手槍、子彈夥同
彭志翔、洪澄宗，進入「榮春發木材行」辦公室內，與陳宏益、
乙○○夫婦談判債權、債務，嗣於發生言語衝突時，陳宏益係遭
王翔生之手槍射擊死亡，非檢察官所起訴之遭甲○○之手槍射擊
死亡，因而諭知甲○○被訴殺人部分無罪。但原判決既已認定，
王翔生所持有之制式手槍、子彈係由甲○○所交付，王翔生且於
甲○○面前拉槍機滑套（按拉滑套係將子彈上膛之動作），並將
槍口指向被害人頭部，於此情形即處於隨時可擊發之狀態。依前
揭法條規定，甲○○對於本件死亡結果之發生，法律上即有防止
之義務，倘其無殺人之犯意，自應立刻防止。惟依卷內資料，王
翔生已供述「我故意扣扳機殺死他」（見偵緝字第九○二號影印
卷第六十一頁）；甲○○亦承認「（看到王翔生拿出槍）我並沒
有阻止」（見原審卷第一一三頁）。如果無訛，則甲○○對於本
件死亡結果之發生，是否能防止而不防止？應否與王翔生共負殺
人責任？基於公平正義之維護，自有究明之必要。原審未予調查
、審認，即遽行判決，自嫌速斷。(三)、沒收為從刑之一種，與主
刑有從屬關係，應附隨於主刑而存在。原判決事實認定，甲○○
於八十九年間，即未經許可無故持有制式手槍二支、子彈十發（
此部分詳後述）；嗣於九十一年七月二十二日意圖供他人犯罪之
用，未經許可，將其中制式手槍一支、子彈一發，出借予王翔生
持有。如果無訛，則與出借罪有關者，僅手槍一支、子彈一發，
其餘部分均與出借罪無關。乃原判決於出借手槍罪項下，諭知沒
收手槍二支、子彈九發（另一發已擊發），致將與出借罪毫無關
聯之其餘手槍、子彈一併諭知沒收，亦有違誤。(四)、法院於不妨
害事實同一之範圍內，固得自由認定事實，適用法律，但法院所
認定之事實與起訴書記載之內容不一致時，其歧異部分如何取捨
，而仍無礙於事實之同一性，自應為適當之說明，始符合彈劾主
義原則。關於甲○○持交手槍予王翔生部分，依據檢察官起訴之
事實，係認：甲○○意圖供他人犯罪之用，轉讓制式手槍一支（
未附子彈）予王翔生持有。惟原判決係認定：甲○○意圖供他人
犯罪之用，出借制式手槍一支、子彈一發予王翔生持有。本件究
係「轉讓」手槍或「出借」手槍？有無附子彈（即有無轉讓或出
借子彈）？原判決認定之事實，與起訴之事實，顯然不同。又關
於持手槍恐嚇部分，依據檢察官起訴之事實，係認：由王翔生、
甲○○分持手槍，恐嚇陳宏益、乙○○夫婦。而原判決係認定：
由王翔生、洪澄宗分持手槍，恐嚇陳宏益、乙○○夫婦。亦即除
王翔生外，究係甲○○或洪澄宗持手槍恐嚇陳宏益、乙○○夫婦
？原判決認定之事實，與起訴之事實，亦顯然不同。前揭歧異部
分應如何取捨，且不影響於事實之同一性，而得據以裁判？原判
決毫無說明，即遽行判決，自與彈劾主義有違，並有理由不備之
違誤。(五)、有罪之判決書其宣示之主文，與所載之事實及理由必
須互相適合，否則即屬理由矛盾，其判決當然為違背法令。原判
決主文諭知，甲○○意圖供「自己」犯罪之用，未經許可，出借
手槍。理由並已說明，第一審判決認為甲○○係意圖供「他人」
犯罪之用，而出借手槍為不當，據為撤銷改判理由之一（見原判
決第七頁第六列至第八列）。但其事實仍記載，甲○○意圖供「
他人」犯罪之用，未經許可，將制式手槍一支、子彈一發，出借
予王翔生持有。究竟係意圖供「自己」犯罪之用？或「他人」犯
罪之用？其認定之事實，與主文、理由之記載不相適合，亦有理
由矛盾之違誤。另原判決事實係認定，王翔生、洪澄宗分持手槍
，恐嚇陳宏益、乙○○夫婦（見原判決第二頁第二十八列至第三
頁第二列）。但其理由卻謂，「被告（指甲○○）及另案被告王
翔生即分持上開制式手槍，分別壓制被害人陳宏益、乙○○」（
見原判決第四頁第二十一列至第二十二列）。除王翔生外，究係
洪澄宗或甲○○持手槍恐嚇陳宏益、乙○○夫婦？前後亦不相適
合，有理由矛盾之違誤。以上或為上訴意旨指摘所及，或為本院
得依職權調查之事項，應認原判決關於意圖供自己犯罪之用，未
經許可，出借手槍（含子彈）及被訴殺人部分，有撤銷發回更審
之原因。原不得上訴於第三審之恐嚇危害安全部分，原判決認與
意圖供自己犯罪之用，未經許可，出借手槍部分有牽連犯裁判上
一罪關係，基於審判不可分原則，併予發回。另(1)甲○○與王翔
生於偵審中，均曾多次自白親自持槍殺害陳宏益，嗣後始互推係
對方所為；陳宏益之配偶乙○○，因事出突然，致未能明確辨認
，或稱甲○○、或稱王翔生槍殺陳宏益，前後不一；惟當時在場
之洪澄宗於偵審中，已堅決指稱係甲○○槍殺陳宏益（見偵緝字
第一一六七號卷第二十一頁正面、背面；第一審卷第五十八頁至
第五十九頁）。則陳宏益究係遭檢察官所起訴之甲○○持槍殺害
？或遭原判決所認定之王翔生持槍殺害？仍非無疑。案經發回，
基於公平正義之維護，應傳喚證人乙○○及共犯王翔生、洪澄宗
、彭志翔（倘已通緝到案）同時到庭，詳予對質、交互詰問，以
釐清真相。(2)甲○○於行車途中，將手槍持交王翔生，是否基於
「出借」之犯意？案經發回，應併予究明，並具體說明所憑之證
據及認定之理由。
二、駁回部分（即未經許可，持有手槍、子彈部分）：
按上訴得對於判決之一部為之，未聲明為一部者，視為全部上訴
，刑事訴訟法第三百四十八條第一項定有明文。本件上訴人（被
告）甲○○對原判決不服，提起上訴，未聲明為一部上訴，且於
上訴理由狀敘及未經許可，持有手槍部分，依前開規定，應視為
全部上訴（即未經許可，持有手槍部分，亦應視為上訴）。惟第
三審上訴書狀，應敘述上訴之理由，其未敘述者，得於提起上訴
後十日內補提理由書於原審法院，已逾上述期間，而於第三審法
院未判決前仍未提出上訴理由書狀者，第三審法院應以判決駁回
之，刑事訴訟法第三百八十二條第一項、第三百九十五條後段規
定甚明。本件未經許可，持有手槍（含想像競合犯之未經許可，
持有子彈）部分，上訴人（被告）於九十五年三月二十四日提起
上訴，並未敘述理由，迄今逾期已久，於本院未判決前仍未提出
，依上開規定，此部分上訴自非合法，應予駁回。
據上論結，應依刑事訴訟法第三百九十五條後段、第三百九十七
條、第四百零一條，判決如主文。
中    華    民    國  九十五  年    五    月   十八   日
                      最高法院刑事第十一庭
                          審判長法官  謝  俊  雄
                                法官  陳  世  雄
                                法官  魏  新  和
                                法官  吳  信  銘
                                法官  洪  文  章
      本件正本證明與原本無異
                                      書  記  官
中    華    民    國  九十五  年    五    月  二十二  日
                                                      Ｋ


司法院資訊處製作；財團法人民間司法改革基金會備份。
